【裁判字號】    98,上易,226
【裁判日期】    980526
【裁判案由】    返還共有物
【裁判全文】
臺灣高等法院民事判決                 98年度上易字第226號
上  訴  人  丙○
訴訟代理人  甲○○
被上訴人    乙○○
            丁○○
共      同
訴訟代理人  賴鎮局律師
上列當事人間請求返還共有物等事件，上訴人對於中華民國97年
12月31日臺灣士林地方法院96 年度訴字第476號第一審判決提起
上訴，經本院於98年5月5日言詞辯論終結，判決如下：
    主      文
原判決關於命上訴人給付金錢部分，於超過給付被上訴人各新台
幣柒拾柒萬柒仟元，及自民國九十七年三月一日起至返還房屋之
日止，按月給付被上訴人各新台幣壹萬元部分，及該部分假執行
之宣告均廢棄。
上開廢棄部分，被上訴人在第一審之訴及假執行之聲請均駁回。
其餘上訴駁回。
第二審訴訟費用由上訴人負擔。
    事實及理由
一、被上訴人主張：坐落台北市○○○路○段48號6樓之3 房屋（
    下稱系爭房屋）為兩造共有，應有部分各為1/3 。上訴人未
    經被上訴人之同意，竟自民國（下同）86 年8月26日系爭房
    屋建造完成後，即擅自占有使用系爭房屋迄今，已構成無權
    占有，爰依民法第767條、第821條之規定，請求上訴人將系
    爭房屋騰空返還予全體共有人，並依民法第179條、第184條
    之規定，請求上訴人給付新台幣（下同）5,898,817 元，及
    自97年3月1日起至返還系爭房屋之日止，按月給付相當於租
    金之損害金44,812元等語。原審為被上訴人一部勝訴、一部
    敗訴之判決，判命上訴人應將系爭房屋騰空返還予被上訴人
    及全體共有人，並應給付被上訴人各1,160,133 元，及自97
    年3月1日起至返還系爭房屋之日止，按月給付被上訴人各14
    ,937元，並駁回被上訴人其餘請求。被上訴人就其敗訴部分
    未提起上訴，對於上訴人之上訴則聲明駁回上訴。（被上訴
    人在原審對原審共同被告芳越科技有限公司、甲○○及馬大
    濰所為請求部分，經原審為被上訴人敗訴之判決後，未據被
    上訴人聲明不服，爰就此部分之主張及陳述不予贅述，附此
    敘明。）
二、上訴人則以：系爭房屋之起造人大然建設股份有限公司（下
    稱大然公司）於85 年9月間與上訴人及訴外人王雪航、羅丘
    達成協議，約定以系爭房屋及其坐落基地抵充大然公司對上
    訴人及王雪航、羅丘之借款債權，大然公司乃於86 年12月4
    日將系爭房屋登記為上訴人、王雪航所指定之被上訴人乙○
    ○及羅丘所指定之被上訴人丁○○共有，所有權應有部分各
    1/3。上訴人係經王雪航及羅丘之同意，於89年5月18日遷入
    系爭房屋居住，迄至本件訴訟繫屬之日止，被上訴人均未表
    示異議，顯見被上訴人亦同意上訴人使用系爭房屋，故上訴
    人並非無權占有，自不構成不當得利或侵權行為，是被上訴
    人所為本件請求，顯屬無據。退步言之，縱認上訴人無權占
    有系爭房屋，被上訴人所請求給付相當於租金之損害額亦屬
    過高等語，資為抗辯。原審為上訴人一部勝訴、一部敗訴之
    判決（詳如前述），上訴人就其敗訴部分不服，提起上訴，
    聲明：(一)原判決關於不利於上訴人部分廢棄。(二)上開廢棄部
    分，被上訴人在第一審之訴及假執行之聲請均駁回。
三、經查系爭房屋於86年8月26日辦理第一次所有權登記，並於8
    6年12月4 日以買賣為原因登記為兩造共有，應有部分各1/3
    ，嗣兩造於86 年12月5日以買賣為原因，取得系爭房屋所坐
    落部分基地即台北市○○區○○段1小段218地號土地（下稱
    系爭土地）所有權應有部分4/10000 （上訴人、乙○○、丁
    ○○分別取得所有權應有部分1/10000 、2/10000、1/10000
    ）；又上訴人自89 年5月18日起占有使用系爭房屋迄今等情
    ，有建物登記謄本、土地登記謄本、建物所有權狀及土地所
    有權狀可稽（見原法院95年度士調字第209號卷第8至12頁）
    ，且為兩造所不爭執（見原審卷第136至137頁，本院卷第16
    頁），均堪信為真實。
四、被上訴人主張上訴人無權占有系爭房屋，惟為上訴人所否認
    ，並以前詞置辯。經查：
  (一)按各共有人按其應有部分，對於共有物之全部雖有使用收益
    之權。惟共有人對共有物之特定部分使用收益，仍須徵得他
    共有人全體之同意，非謂共有人得對共有物之全部或任何一
    部有自由使用收益之權利。如共有人不顧他共有人之利益，
    而就共有物之全部或一部任意使用收益，即屬侵害他共有人
    之權利（最高法院62年台上字第1803號判例意旨參照）。
  (二)上訴人抗辯系爭房屋之起造人大然公司因積欠上訴人、王雪
    航及羅丘債務無法清償，因而於85 年9月間與上訴人、王雪
    航及羅丘達成協議，約定以系爭房屋及其坐落基地抵充對上
    訴人、王雪航及羅丘之債務，嗣大然公司將系爭房屋所有權
    移轉登記予上訴人、王雪航所指定之登記名義人即乙○○、
    羅丘所指定之登記名義人即丁○○等語；乙○○則主張王雪
    航係以系爭房屋及其基地之共有權抵償其對乙○○所欠借款
    債務，其並非僅係王雪航所指定之登記名義人等語，並提出
    房屋預訂買賣合約書及土地預訂買賣合約書為證（見原審卷
    第49至85頁）。查依上開房屋預訂買賣合約書及土地預訂買
    賣合約書所載，大然公司於85 年9月24日係與上訴人、羅丘
    及乙○○簽訂上開契約書，約定由大然公司將系爭房屋及其
    坐落土地即系爭土地及同地段219 、220、221、222、221-2
    、223、224地號土地之持分出售予上訴人、羅丘及乙○○，
    惟該契約均附註：「一陳王雪航等3 人設定抵押座落台北市
    ○○段1小段223地號共計新台幣仟陸佰萬元正之債權塗銷
    ，經甲（指乙○○、羅丘、丙○）、乙（指大然公司）雙方
    議定以上述房地及開立支票共計新台幣肆佰捌拾捌萬元正充
    抵。如乙方違約，乙方應負法律全部責任，並加倍賠償甲方
    損失。二乙方應配合甲方變更上述房屋起造人名義于乙方指
    定人名下」（見原審卷第63、64、84頁）。是上訴人抗辯大
    然公司係以系爭房屋及其基地抵償所欠上訴人、王雪航及羅
    丘之債務，尚非無據。惟系爭房屋既登記為兩造共有，被上
    訴人即為系爭房屋之共有人，自得行使其就系爭房屋之權利
    。
  (三)上訴人雖抗辯其係經王雪航、羅丘之同意而使用系爭房屋，
    被上訴人亦同意上訴人使用系爭房屋等語，並提出兩造就系
    爭房屋及系爭土地之所有權狀為證（見原審卷第88至93頁）
    ；惟為被上訴人所否認。經查上訴人自陳其與王雪航及羅丘
    因欲共同出售系爭房屋及所坐落基地，王雪航及羅丘乃將該
    房地之所有權狀及印鑑證明交付予上訴人等語（見原審卷第
    45頁），然縱上訴人所陳上開事實屬實，充其量僅能證明王
    雪航及羅丘因委由上訴人出售系爭房屋及系爭土地，而交付
    該房地所有權狀予上訴人之事實，然尚不能憑此即足據以證
    明王雪航及羅丘有同意上訴人占有使用系爭房屋全部。又上
    訴人並未提出任何證據以資證明被上訴人有同意上訴人占有
    使用系爭房屋全部之事實，是上訴人所為此部分之抗辯，自
    不足取。
  (四)上訴人雖另抗辯其自89 年5月間遷入系爭房屋居住後，迄至
    本件訴訟繫屬之日止，被上訴人均未表示異議，足見兩造就
    系爭房屋之基地不足問題獲解決而得以順利出售房地以分配
    價金之前，有由上訴人使用、管理系爭房屋之共識，應成立
    分管契約等語；惟亦為被上訴人所否認。經查上訴人固自89
    年5 月間起即占有使用系爭房屋迄今，然上訴人並不能證明
    兩造間有如上訴人所指上述共識存在，是尚不能僅憑上訴人
    長期占用系爭房屋及被上訴人未即時對上訴人訴請返還房屋
    等情，即謂兩造有同意由上訴人管理使用系爭房屋之協議，
    進而認定兩造間就系爭房屋有分管契約存在。是上訴人所為
    此部分之抗辯，亦不足取。
  (五)依上所述，上訴人未經被上訴人同意而占用使用系爭房屋全
    部，依前揭說明，自係侵害被上訴人就系爭房屋之共有權利
    ，是被上訴人依據民法第767條、第821條之規定，請求上訴
    人將系爭房屋騰空返還予被上訴人及全體共有人，洵屬有據
    ，應予准許。
五、關於被上訴人請求上訴人返還不當利益部分：
  (一)按無法律上之原因而受利益，致他人受損害者，應返還其利
    益，民法第179 條定有明文。又依社會通常觀念，無權占有
    使用他人所有之房屋，可能獲得相當於租金之利益，是被上
    訴人依據不當得利之法則，請求上訴人返還自90年9月8日（
    即本件訴訟繫屬之95 年9月8日追溯5年之日）起算相當於租
    金之不當利益，洵屬有據。
  (二)按城市地方房屋之租金，以不超過土地及其建築物申報總價
    年息10%為限，土地法第97條第1項固定有明文。惟查依大然
    公司與上訴人、羅丘及乙○○所簽訂之土地預訂買賣合約書
    所載，大然公司用以抵償之系爭房屋所坐落土地為系爭土地
    及同地段219、220、221、222、221-2、223、224地號等8筆
    土地之持分（見原審卷第80頁），惟大然公司僅將系爭土地
    之所有權應有部分4/10000 移轉登記予兩造，就其餘土地持
    分則迄未依約辦理移轉登記，此為兩造所不爭執，而上訴人
    並未主張及證明大然公司依約應移轉之上開土地持分若干，
    是本院無從依土地法第97條第1 項規定核算系爭房屋之租金
    最高限額為若干。又大然公司雖未依約將上開土地持分完全
    移轉登記予兩造，然大然公司既已將系爭房屋及所坐落土地
    交付兩造，則上訴人占有使用系爭房屋，自亦受有占有使用
    上開土地之利益，是亦不能僅就已受移轉登記之系爭房屋及
    系爭土地之價值，依土地法第97條第1 項規定計算系爭房屋
    之租金最高限額。
  (三)經原審囑託安信不動產估價師事務所鑑定結果，固認系爭房
    屋之正常租金，於90年8月、91年8月、92年8月、93年8月、
    94年8月、95年8月、96年8月、97年3月之每月租金額分別為
    45,586元、45,137元、44,647元、44,385元、44,425元、44
    ，523元、44,598元及44,812 元，有鑑定報告書可稽（見外
    放證物）。惟依該鑑定報告所載，鑑定人係在不考慮系爭土
    地持分過小之情形下，就系爭房屋之產權、一般因素、區域
    因素、個別因素、不動產市場現況及系爭房屋最有效使用情
    況等項進行分析，並採用積算法及租賃實例比較法，推估而
    得上述系爭房屋之租金數額。然兩造就系爭房屋之基地實際
    上僅受移轉系爭土地所有權應有部分4/10000 ，依系爭土地
    面積1,185平方公尺計算，僅0.474平方公尺，較之系爭房屋
    總面積135.33平方公尺，兩造就系爭房屋之基地所取得土地
    權利比例顯然過小，故系爭房屋及系爭土地之價值自低於上
    開鑑定報告援引作為比較評估之鄰近房地價值，是上訴人就
    占有使用系爭房屋所受利益，自較該等鄰近房地之租金為低
    ，故尚不能逕以上開鑑定報告所評估之租金額，遽認係上訴
    人占有使用系爭房屋所受相當於租金之利益。
  (四)本院斟酌兩造就系爭房屋之基地並未取得完全之權利，及系
    爭房屋坐落於台北市○○○路以南、南京西路以北、重慶北
    路2段以西、延平北路2段以東之街廓內，附近地區以商業使
    用為主，鄰近圓環、寧夏夜市、台北火車站及國道客運總站
    ，公共設施規劃普遍設置，交通便利，經濟效益良好（參見
    外放之鑑定報告）等情狀，另參酌坐落台北市○○○路○段4
    8號6樓之租金為每月26,000元（不含稅及管理費－見本院卷
    第20頁），認上訴人占有使用系爭房屋所受相當於租金之利
    益，以每月3 萬元為適當。準此，按被上訴人就系爭房屋之
    所有權應有部分比例計算，被上訴人各得請求上訴人返還自
    90年9月8日起至97 年2月29日止（計77.7個月）之不當利益
    777,000元（計算式為：30,000 ×77.7×1/3＝777,000），
    及自97年3月1日起至返還系爭房屋之日止，按月給付10,000
    元（計算式為：30,000×1/3＝10,000），為有理由。
六、綜上所述，被上訴人請求上訴人將系爭房屋騰空返還予被上
    訴人及全體共有人，及各請求上訴人給付777,000 元，及自
    97年3月1日至返還系爭房屋之日止，按月給付10,000元，為
    有理由，應予准許；其逾此範圍之請求為無理由，不應准許
    。原審就上開不應准許部分，所為上訴人敗訴之判決，自有
    未洽，上訴意旨指摘原判決此部分為不當，求予廢棄改判，
    為有理由，應予准許；就上開應予准許部分，原審所為上訴
    人敗訴之判決，核無違誤，上訴意旨指摘原判決此部分為不
    當，併求予廢棄改判，為無理由，應予駁回。
七、至兩造其餘之攻擊或防禦方法及未經援用或進行調查之證據
    ，經本院斟酌後，認為均不足以影響本判決之結果，自無予
    以調查或逐一詳予論駁之必要。附此敘明。
八、據上論結，本件上訴為一部有理由，一部無理由，依民事訴
    訟法第450條、第449條第1項、第79條，判決如主文。
中    華    民    國    98    年    5    月     26    日
                    民事第四庭
                        審判長法  官  彭昭芬
                              法  官  陳靜芬
                              法  官  翁昭蓉
正本係照原本作成。
不得上訴。
中    華    民    國    98    年    5     月    26    日
                              書記官  丁華平


司法院資訊處製作；財團法人民間司法改革基金會備份。
